行　政　法　院　判　決　　　　　　　　　　　　　　八十七年度判字第四五三號
　　原　　　告　甲○○
　　被　　　告　勞工保險局
右當事人間因勞保事件，原告不服行政院中華民國八十六年九月二十三日台八六訴字
第三五八九七號再訴願決定，提起行政訴訟。本院判決如左︰
　　主  文
原告之訴駁回。
　　事  實
緣原告於民國八十三年七月二十三日因車禍受傷致腦挫傷、嗅覺喪失、顏面遺存顯著
醜形，於八十五年一月二十八日向台閩地區勞工保險局（八十五年七月一日改制為勞
工保險局，以下簡稱勞保局）申請殘廢給付。案經勞保局審查，於八十五年八月二十
九日以八五保給字第六○二○六二○號書函復原告，以依據彰化基督教醫院（以下簡
稱彰基醫院）出具之診斷書審核，原告頭部外傷後有時發作頭痛，有礙工作，屬勞工
保險殘廢給付標準表精神神經障害附註四規定，適用第十三等級，併雙側嗅覺喪失及
顏面遺存著醜形按同表第三十七項第十三等級及第五十七項第八等級，依勞工保險條
例第五十五條第三款規定，應按第七等級發給六六○日。原告不服，向台閩地區勞工
保險監理委員會（八十五年七月一日改制為勞工保險監理委員會，以下簡稱監理會）
申請審議，經該會以八十六年一月二十日勞監審字第八二一號審定書將其申請審議
駁回。繼而提起訴願、再訴願，亦均遭駁回，遂提起本訴。茲摘兩造訴辯意旨於次
：
原告起訴意旨略謂︰一、關於原告因車禍所肇致之傷害，依被告所據之彰基醫院八十
五年八月十四日所開具之勞工保險殘廢診斷書記載：「甲○○於八十三年七月二十三
日車禍致頭部外傷併腦挫傷，顱內出血，顱骨開放性骨折併腦脊髓波鼻漏，顱骨缺損
術後等。殘廢部位為嗅覺喪失，無法從事與嗅覺感官有關工作，顏面遺存顯著醜形，
頭部外傷後有時發作頭痛，有礙工作。」上開醫院於函覆台灣高等法院台中分院民事
庭時又稱：「病患因腦挫傷及顱底骨骨折，致嗅覺喪失以致無法從事與嗅覺感官有關
之工作，屬於神經障害類第三級殘廢等級」云云，有彰基醫院八十五年彰基病字第八
五○一五七號函可稽，上開判斷結論亦曾經台灣高等法院台中分院所接受，並以之為
判決的基礎以計算喪失勞動能力之損失，有八十四年度訴字第一○六號判決可證。二
、查原告自車禍受傷後，即在彰基醫院治療，故該院對原告之受害情形知之甚稔，自
不待贅言，其依專業、臨床經驗所作之判斷，當較被告正確，況上開原告所提之函，
嗣後亦經法院以嚴格的證據調查程序檢驗，足證彰基醫院所作判斷之正確性，惟被告
竟對原告所提出之證據置若罔聞，侵害原告權利甚鉅！次查法院與被告均屬國家機關
，而後者甚且保障勞工權益為宗旨的政府單位，今司法機關既已對同一事項作出判斷
，基於行政與司法相互尊重原則、信賴原則，自不容被告做出與法院相異且不利於原
告之決定，否則，原告面對國家機關間不同的判斷，將何去何從﹖三、按機能完全
喪失，依勞工保險殘廢給付標準第十項「雙目均失明者」，屬二級殘廢等級；聽覺機
能完全喪失，依上開標準表三十一項「兩耳鼓膜全部缺損或因病致聽覺機能喪失八十
分貝以上者」。屬第五級殘廢等級；言語機能完全喪失依上開標準表第三十八項「喪
失咀嚼，嚥下及言語之機能者」，屬第二級殘廢等級，以上各項以下亦明列有級數較
低的「遺存顯著障害」，如上開標準表第十二項、第三十二項以下、第四十項，由此
觀之，機能完全喪失與「遺存顯著障害」並不相同，然關於嗅覺機能之喪失，果依被
告所述，歸類於表列第三十七項之第十三等級，則不僅有失文義，而且將機能喪失列
為十三等級，恐與其他機能喪失之審定，有失平衡，厥非制定殘廢給付標準表之原意
！四、關於鼻「機能遺存顯著障害」，表上雖解釋為「係指兩側鼻孔閉塞、鼻呼吸困
難，不能矯治；或兩側嗅覺脫失者，但並未提及嗅覺機能完全喪失」，故彰基醫院才
不採表列第三十七項之認定。五、關於表列第三項之第三等級殘廢等級，在標準表第
二頁曾說明：「(三)為維持生命必要之日常生活活動尚可自理，但因精神、神經障害高
度，終身不能從事工作者：適用第三級。(四)有失語、失行等之病灶病狀、四肢麻痺、
錐體外路症狀、記憶力障害、知覺障害、感情障情、意欲減退、人格變化等高度障害
；或者麻痺等症狀，雖為輕度，身體能力仍存，但非他人在身邊指示，無法遂行其工
作者：適用第三級。」今原告所受之傷害除嗅覺喪失外，尚有「頭部外傷併腦挫傷，
顱內出血，顱骨開放性骨折併腦脊髓波鼻漏、顱骨缺損等」，而且，至今仍後患頻仍
，如八十六年五月十八日即曾併發腦膜炎，甚至經醫院發病危通知，故原告因腦部所
受之傷害與嗅覺之喪失已難再從事任何工作。退一步言之，即便非上揭(三)之情形，至
少亦符合(四)所列之「知覺障害」者，準此，彰基醫院及台灣高等法院台中分院所為之
判決並無錯誤！退一萬步言之，亦符合表列第四項第七等級所稱之「精神遺存顯著障
害，終身祇能從事輕便工作者」之情形，故依勞工保險條例第五十五條第三款，起碼
也要審定為第六級。六、按精神神經障害附註一之(七)固規定：「中樞神經系統之頹廢
症狀如發生於四肢、感覺器之機能障害，按其發現部分所定等制定之，諸如因言語中
樞損害所致之失語症，準用言語機能障害審定之。」，惟觀其規定位置，顯係附註一
各款規定之補充規定，亦即如果有無法依前面數款決定等級者，始依該款規定準用。
然依原告上開論述，綜合原告受傷後之各種情狀，諸如頭部嚴重受傷、嗅覺喪失、醜
形、頭痛、不能繼續工作等，應已符合上開標準表第七項或第八項之情形，不料，被
告卻將原告各種病況，予以機械式分解而分別適用，卻未考慮原告所受傷害，對原告
身體、精神、工作等之綜合影響，故被告不適用一般規定（即精神神經障害附註一之
四），而適用補充規定（即精神神經障害附註一之(七)），顯有違法之嫌！請判決撤銷
一再訴願決定及原處分以保權益等語。
被告答辯意旨略謂︰一、依照勞工保險條例第五十三條附表之勞工保險殘廢給付標準
表「精神神經障害」附註有關「頭痛」障害等級之審定標準依下列規定(一)一般的勞動
能力尚存，但因頭痛屢發，不能從事工作、致就業職種之範圍，受相當限制者：適用
第九級(二)通常勞動無礙，但有時發作即有礙勞動者：適用第十三級。又頭部、顏面部
或頸部受損壞致遺存顯著醜形者適用第五十七項女性被保險人按第八等級給付。另「
鼻末缺損，而鼻機能遺存顯著障害者」適用第三十七項第十三等級，其「機能遺存顯
著障害」，係指兩側鼻孔閉塞、鼻呼吸困難、不能矯治，或兩側嗅覺脫失者。二、查
速泰股份有限公司被保險人甲○○女士申請殘廢給付案，據所送彰基醫院出具之殘廢
診斷書載其腦挫傷、顱骨骨折致雙側嗅覺喪失、臉部約六Ｘ三公分不規則疤痕及頭部
外傷後有時發作頭痛有礙工作，據此，依上開規定本局按勞工保險殘廢給付標準表第
三十七項第十三等級、五十七項第八等級及頭痛發作有礙勞動者適用第十三等級，依
勞工保險條例第五十五條第三款規定，應按第七等級發給六六○日職業傷害殘廢給付
計三六三、○○○元在案，本局之核定應無不合。胡女士不服本局之核定，申請審議
，亦經勞工保險監理委員會依法審定駁回，胡女士仍不服向行政院勞工委員會及行政
院提起訴願及再訴願亦均被決定駁回，足見本局之核定並無不當。至訴訟書內載，病
患因腦挫傷及顱底骨骨折，致嗅覺喪失以致無法從事與嗅覺感官有關之工作，屬神經
障害類第三級殘廢等級乙節顯係誤解法令，按勞工保險條例對於鼻機能障害，定有明
文，特予明。綜上答辯，原告提起行政訴訟顯無理由，請依法予以駁回原告之訴等
語。
　　理  由
按「被保險人因職業傷害或罹患職業病，經治療終止後，如身體遺存障害適合殘廢給
付標準表規定之項目，並經保險人自
殘廢等級及給付標準，增給百分之五十，一次請領殘廢補償費。」被保險人身體遺存
障害，同時適合殘廢給付標準表第十四等級至第一級間任何兩項目以上時，按其最高
殘廢等級再升一等級給與殘廢給付，為勞工保險條例第五十四條第一項及第五十五條
第三款前段所規定。又依勞工保險殘廢給付標準表精神神經障害系列，附註四、頭痛
障害審定標準(二)規定，通常勞動無礙，但有時發作即有礙勞動者：適用第十三級。同
表障害項目第五十七項「頭、臉、頸部醜形」附註二(四)規定，顯著醜形之女性被保險
人按第八等級給付。第三十七項「鼻末缺損，而鼻機能遺存顯著障害者」之殘廢等級
為第十三等級，其附註規定機能遺存顯著障害，係指兩側鼻孔閉塞、鼻呼吸困難、不
能矯治，或兩側嗅覺脫失者。本案勞保局以根據殘廢診斷書所載，原告頭部外傷後有
時發作頭痛，有礙工作，適用第十三等級，併雙側嗅覺喪失，及顏面部遺存顯著醜形
，適用第十三等級及第八等級，應按第七等級發給六六○日。原告以彰基醫院開具之
診斷書勞保局不予採認，卻以非專業角度，選擇性核發殘廢給付，令人難以接受云云
，向監理會申請審議。該會以依彰基醫院開具之診斷書記載原告殘廢部位為嗅覺喪失
，無法從事與嗅覺感官有關工作，顏面遺存顯著醜形，頭部外傷有時發作頭痛，有礙
工作等情，判定屬勞工保險殘廢給付標準表第三十七項第十三等級、第五十七項第八
等級及頭痛障害第十三等級，依勞工保險條例第五十五條第三款規定再升一級按第七
級核發六六○日職業傷害殘廢給付，並無不合。至嗅覺喪失，屬鼻末缺損而鼻機能遺
存顯著障害，為第十三等級，非屬第三級，乃審定申請審議駁回。原告以依彰基醫院
八十五年八月十四日開具之殘廢診斷書及八十五年一月二十三日彰基病字第八五○
一五七號函記載原告「因腦挫傷、顱底骨骨折，致嗅覺喪失，無法從事與嗅覺感官有
關之工作，屬神經障害類第三級殘廢等級。．．．頭部外傷後，有時發作頭痛，有礙
工作，屬殘廢等級第十三級」上開說明並經台灣高等法院台中分院採認，引為判決之
依據，有該院八十四年度訴字第一○六號判決可稽，原處分所為殘廢等級認定與民事
判決不同，其認事用法有誤云云，訴經行政院勞工委員會及行政院一再訴願決定除持
與原處分相同之論見外，並以醫療院所出具之殘廢診斷書僅記載病患殘廢之部位、症
狀及程度，至於其屬殘廢給付標準表中何項目何等級，則屬勞工保險機關審核權限，
況查殘廢給付標準表之精神神經障害項目中，並無嗅覺神經喪失屬第三等級之規定，
彰基醫院該函顯有錯誤，且民事判決並無拘束行政處分之效力。又嗅覺機能完全喪失
，依勞工保險殘廢給付標準表鼻缺損及機能障害系列附註載明，鼻末缺損而鼻機能遺
存顯著障害者，包括兩側嗅覺脫失，屬殘廢等級第十三級，其義甚明，且依精神神經
障害附註一之(七)規定「中樞神經系統之頹廢症狀如發生於四肢、感覺器官之機能障害
；按其發現部位所定等級定之，諸如因言語中樞損傷所致之失語症，準用言語機能障
害審定之。」可知嗅覺機能喪失，依鼻部位所定等級認定為第十三級，尚無違誤。另
依彰基醫院認定原告之殘廢症狀為嗅覺喪失，以致無法從事與嗅覺感官有關之工作，
核與其所認殘廢等級之神經障害類第三等級之「中樞神經系統機能遺存顯著障害，終
身不能從事工作者」之要件不符，是以勞保局及監理會僅採認彰基醫院對殘廢部位之
診斷意見，對其所認定之殘廢等級不予審認，而依勞工保險殘廢給付標準表規定核認
本案應給付之殘廢等級，並無不妥，認原告所訴無足採，遂駁回訴願及再訴願，揆諸
首揭規定，原處分及一再訴願決定均無違誤。茲原告起訴仍執前詞爭執，除一再訴願
決定及原處分業已論明，毋庸贅述外。查主治醫療院所應限於就病患之傷害狀況及其
程度為診斷證明，至該項傷患程度符合勞工保險殘廢給付標準何一項目等級，則屬主
管勞工保險機關依據法令規定，職權審認之範圍，非主治醫療機構所得逕行認定。而
台灣高等法院台中分院民事判決，亦僅係就原告受傷害及減損工作能力之程度，判命
該民事被告應負之賠償責任，無關勞工保險殘廢給付標準之認定。原告指原處分不採
專業醫師之認定，且與民事判決認定殘廢等級不同，其認事用法有誤云云，尚有誤會
。其起訴意旨難謂有理，應予駁回。
據上論結，本件原告之訴為無理由，爰依行政訴訟法第二十六條後段，判決如主文。
中    華    民    國     八十七      年      三      月      二十       日
                    行 政 法 院 第 三 庭
                                審 判 長 評  事      陳  石  獅
                                         評  事      趙  永  康
                                         評  事      高  啟  燦
                                         評  事      蔡  進  田
                                         評  事      鄭  淑  貞
右  正  本  證  明  與  原  本  無  異
                                         法院書記官  郭  育  玎
中    華    民    國     八十七      年      三      月     二十三      日
